臺灣板橋地方法院刑事判決　　　　　　 93年度交易字第218號
公　訴　人　臺灣板橋地方法院檢察署檢察官
被　　　告　甲○○
上列被告因過失致死案件，經檢察官提起公訴（92年度偵字第20
032 號），本院判決如下：
    主  文
馬超竣因過失致人於死，處有期徒刑壹年。
    事  實
一、甲○○並無駕駛重型機車之駕駛執照，竟於民國92年10月31
    日14時50分許，駕駛車牌號碼BQU-897 號重型機車，後座搭
    載饒宜佩，沿臺北縣三重市○○路○ 段由西往東（往臺北橋
    方向）行駛，行經臺北縣三重市○○路○ 段與文化南路口，
    因遇紅燈而停車等候，於燈光號誌轉為綠燈後，起駛通過上
    開路口，往前行駛至距離上開路口約15公尺之重新路1 段外
    側車道時，明知汽車行駛時，駕駛人應注意車前狀況及兩車
    併行之間隔，並隨時採取必要之安全措施，而依當時天候晴
    、日間自然光線、現場係市區道路○○○路面、乾燥、無缺
    陷、無障礙物、視距良好等情況，並無不能注意之情事，竟
    疏未注意車前狀況及兩車併行之間隔，因從其機車之後照鏡
    見友人乙○○（另案審結）駕駛車牌號碼CFO-846 號重型機
    車，自其左後方加速駛近，旋將由其左側超車而過，恐乙○○之機車於超車之際可能會擦撞到其機車，遂於乙○○之機
    車駛至其機車左側時，貿然將其機車往右偏靠行駛，而不慎
    擦撞在該處車道外側、由丙○○（所涉過失致死罪嫌，業由
    檢察官為不起訴處分確定）甫擬跨上騎乘以沿同方向行進之
    腳踏車，致甲○○、饒宜佩、丙○○3 人均人車倒地（丙○○受傷部分，未據其提出告訴），其中饒宜佩從甲○○駕駛
    機車之後座跌落時，頭部撞及地面，經送醫急救，延至92年
    11月10日1 時50分許，仍因頭部外傷、顱內出血而不治死亡
    。甲○○於肇事後，留在現場等候警員到場處理，嗣於有偵
    查犯罪權限之機關人員知悉其犯罪前，向到場處理之警員承
    認其為肇事人而自首之，並接受裁判。
二、案經饒宜佩之母丁○○○訴由臺北縣政府警察局三重分局報
    請臺灣板橋地方法院檢察署檢察官偵查起訴。
    理  由
一、證據能力部分：按被告以外之人於審判外之言詞或書面陳述
    ，除法律有規定者外，不得作為證據，刑事訴訟法第159 條
    第1 項固定有明文。惟被告以外之人於審判外之陳述，雖不
    符同法第159 條之1 至之4 之規定，而經當事人於審判程序
    同意作為證據，法院審酌該言詞陳述或書面陳述作成時之情
    況，認為適當者，亦得為證據；當事人、代理人或辯護人於
    法院調查證據時，知有第159 條第1 項不得為證據之情形，
    而未於言詞辯論終結前聲明異議者，視為有前項之同意，此
    亦據同法第159 條之5 規定甚明。本件被告、檢察官於本院
    準備程序中均未就兩造所提出證據方法之證據能力提出爭執
    ，且迄於言詞辯論終結前，亦均未就本院所調查之證據主張
    有刑事訴訟法第159 條第1 項不得為證據之情形，經本院審
    酌後，認本案於審理期日經調查之證據均有證據能力，合先
    敘明。
二、訊據被告甲○○固坦承其於上揭時、地無照駕駛重型機車擦
    撞丙○○之腳踏車而肇事，及被害人饒宜佩因本件交通事故
    而死亡等事實，惟矢口否認有何過失致死犯行，辯稱：當時
    係因乙○○駕駛機車從伊之機車左側超車，超車之速度很快
    ，且兩車間隔又近，導致伊下意識將其機車往右偏靠，以閃
    避乙○○之機車，始發生本件交通事故云云。經查：
（一）上開犯罪事實，業據告訴人丁○○○於警詢及偵訊時指訴
      綦詳，且有證人丙○○於警詢時，及證人乙○○於警詢、
      偵訊及本院審理時之證詞可稽，此外復有道路交通事故現
      場圖、道路交通事故調查報告表(一)、(二)、道路交通補充資
      料表、臺北縣政府警察局舉發違反道路交通管理事件通知
      單影本各1 件、現場照片18幀，及馬偕紀念醫院診斷證明
      書影本、臺灣板橋地方法院檢察署相驗屍體證明書、驗斷
      書、勘驗筆錄各1 件、相驗照片7 幀等在卷可證。
（二）依證人丙○○於警詢時之證述：我先牽腳踏車由佑民醫院
      至重新路1 段往臺北橋方向之肇事地點，剛要上車，左腳
      還沒離開地面，突然就迷糊了，我等到上救護車才知道發
      生車禍，車禍發生經過我不知道等語（見偵卷第11頁反面
      ）。參諸道路交通事故現場圖所示被告及丙○○所共同指
      出之肇事位置，係在重新路1 段距離文化南路口約15公尺
      處之車道外側；另依上揭道路交通事故現場圖及現場照片
      所示，本件肇事地點即臺北縣三重市○○路○ 段由西往東
      方向車道，係2 線車道，因現場有捷運施工，乃於道路外
      側邊緣擺設工程用之安全島，並以繩索相互連接，藉以與
      捷運工地間，隔離出寬度約1.2 公尺之空間，供行人通行
      使用，該車道與人行道之間，既有安全島及繩索之阻絕，
      丙○○之腳踏車絕非從道路外突然篡出，足認丙○○當時
      係已將腳踏車牽上重新路1 段，並靠路邊牽行若干距離後
      ，於甫擬跨上腳踏車往前騎之際，始突遭後方行駛而來之
      被告機車擦撞肇事。又被告於駕駛機車肇事之前，曾在重
      新路2 段與文化南路口停等紅燈，嗣於燈光號誌轉為綠燈
      後，才起駛通過上開路口，往前行駛至肇事地點之事實，
      迭據被告於警詢（見偵卷第6 頁反面）及本院準備程序時
      （見本院卷第17頁）供承明確，且有證人乙○○於本院審
      理時之證詞可稽（見本院卷第81頁），是被告當時對於其
      前方車道外側之丙○○腳踏車，顯屬目所能及，詎於起駛
      從後方超越丙○○腳踏車之際，竟擦撞到該腳踏車而肇事
      ，其有疏未注意車前狀況及兩車併行間隔之情事，甚為明
      確。
（三）按汽車行駛時，駕駛人應注意車前狀況及兩車併行之間隔
      ，並隨時採取必要之安全措施，道路交通安全規則第94條
      第3 項定有明文。查被告係具通常智識能力之成年男子，
      並已實際駕駛機車行駛於市區道路，對於前開規定，自難
      諉為不知。而依當時天候晴、日間自然光線、現場係市區
      道路、柏油路面、乾燥、無缺陷、無障礙物、視距良好，
      有上揭道路交通事故調查報告表可按，並無不能注意之情
      事，竟疏未注意車前狀況及兩車併行之間隔，以致擦撞到
      丙○○之腳踏車而肇事，自應負過失之責。起訴書因誤認
      被告當時駕駛機車有變換車道之情形（查被告原係行駛於
      外側車道，該車道之右側邊緣即為安全島，殊無往右偏駛
      以變換車道之可能），記載被告尚有違反行車變換車道時
      應先顯示方向燈光或手勢之注意義務等語，此部分固嫌無
      據，惟被告既有違反上揭道路交通安全規則第94條第3 項
      規定，洵無礙其過失罪責之認定。又被告雖辯稱本件交通
      事故係因乙○○駕駛機車從伊之機車左側超車所致云云，
      惟依證人乙○○於本院審理時所證：當時我們在等紅綠燈
      ，我在被告後面，相隔2 、3 台機車，後來綠燈往前行駛
      ，我就從後面超過被告之機車，超車時，兩車相距最少有
      1 隻手臂的距離，我超越他時並沒有發現何異樣，是超越
      之後聽到聲響，回頭看才發現被告撞到旁邊的腳踏車等語
      （見本院卷第81頁），已難認定乙○○之超車行為，有何
      足致被告喪失注意能力，或逼使被告當時必須往右偏駛之
      情形。況且，依被告於檢察官偵訊時所供：當時我左後方
      有1 台機車要超車，他距離很近，我就往右，我從照後鏡
      看到……（問：從照後鏡看到左後方來車，為何不直騎要
      向右偏？）他距離近，速度快，我怕撞到我，所以閃等語
      （見相驗卷第41頁反面、42頁），足徵被告當時並非猝然
      驚覺乙○○之超車行為，而係於乙○○機車駛至之前，已
      從其機車之照後鏡中觀察預見乙○○有超車之跡象，而乙○○之機車於超車時，並無與被告機車發生擦撞，亦無故
      意向右靠近被告機車等情，前據被告於甫肇事後在警詢時
      陳稱明確（見偵卷第7 頁），佐以被告於本院準備程序時
      所稱：因為我的機車是新車，我怕被乙○○擦撞到，所以
      就右偏（見本院卷第17頁），及審理時所供：因為乙○○
      超車的速度很快，距離又近，我又是無照駕駛，所以會怕
      ，才下意識往右偏閃避他的車等語（見本院卷第87頁），
      是被告當時係因愛護自己新車，或係因無照駕駛技術生疏
      ，始於乙○○機車駛至時，主動右偏遠避，或反應過當而
      往右偏駛，其就本件交通事故應負肇事責任乙節，已無疑
      義。本件經送鑑定機關鑑定肇事責任，亦認為：「一甲○○無照駕駛普通重機車，反應過當擦撞丙○○腳踏車，為
      肇事原因。二丙○○乘騎腳踏車，乙○○駕駛重機車，均
      無肇事因素。」有臺灣省臺北縣區車輛行車事故鑑定委員
      會94年3 月8 日北縣鑑字第0925182010號函附之鑑定意見
      書（北縣鑑字第922010號），及臺灣省車輛行車事故覆議
      鑑定委員會94年4 月26日府覆議字第0940100194號函各1
      件在卷可參。至被告聲請傳喚證人丙○○，擬證明乙○○
      有被告所辯之超車行為，惟經本院傳喚丙○○不到，另審
      酌丙○○係突遭後方行駛而來之被告機車擦撞腳踏車而倒
      地，已如前述，衡情對於乙○○當時超車之經過，顯無目
      睹之可能，爰認無調查之必要，附此敘明。
（四）而被害人饒宜佩死亡之事實，有上揭馬偕紀念醫院診斷證
      明書影本、臺灣板橋地方法院檢察署相驗屍體證明書、驗
      斷書、勘驗筆錄各1 件、相驗照片7 幀等可稽，其與被告
      之上開過失行為間有相當因果關係，亦屬明確。綜上所述
      ，本案事證已明，被告犯行堪予認定，應依法論科。
三、核被告甲○○所為，係犯刑法第276 第1 項之過失致死罪。
    按「汽車駕駛人，無駕駛執照駕車、酒醉駕車、吸食毒品或
    迷幻藥駕車、行駛人行道或行經行人穿越道不依規定讓行人
    優先通行，因而致人受傷或死亡，依法應負刑事責任者，加
    重其刑至二分之一」，道路交通管理處罰條例第86條第1 項
    定有明文。本件被告當時未經考領重型機車駕駛執照之事實
    ，已據其供承在卷，並有道路交通事故調查報告表、舉發違
    反道路交通管理事件通知單影本各1 件附卷可佐，其無駕駛
    執照駕車，因而致人死亡，應依前開規定加重其刑。又被告
    於於肇事後，留在現場等候警員到場處理，嗣於有偵查犯罪
    權限之機關人員知悉其犯罪前，向到場處理之警員承認其為
    肇事人，此有道路交通事故肇事人自首情形紀錄表1 件在卷
    足憑（見偵卷第30頁），嗣被告亦未逃避接受裁判，合於自
    首之要件，應依刑法第62條前段減輕其刑。被告同時有刑之
    加重及減輕事由，應依刑法第71條第1 項規定先加後減之。
    爰審酌被告前無犯罪紀錄，有臺灣高等法院被告前案紀錄表
    可考，其無照駕駛機車，疏未注意車前狀況及兩車併行間隔
    而肇事，過失程度非輕，且造成被害人死亡之無可彌補遺憾
    ，肇事之後一再飾詞卸責，毫無悔意，經本院安排與被害人
    家屬試行調解，本已承諾賠償新臺幣（下同）60萬元，並先
    行支付頭款20萬元，旋又反悔，迄今未為任何賠償，此經告
    訴代理人楊秀琴當庭陳報無訛（見本院卷第39頁），犯後態
    度甚劣等一切情狀，量處如主文所示之刑，以示懲儆。公訴
    人求刑1 年6 月以上，本院認稍嫌過重，應以量處如主文所
    示之刑為適當，附此敘明。
據上論斷，應依刑事訴訟法第299 條第1 項前段，刑法第276 條
第1 項、第62條前段，道路交通管理處罰條例第86條第1 項，罰
金罰鍰提高標準條例第1 條前段，判決如主文。
本案經檢察官李吉祥到庭執行職務。
中　　華　　民　　國　　94　　年　　6 　　月　　30　　日
            　　      交通法庭　審判長法　官　彭全曄
                　　            　　  法　官　鄧雅心
                    　　            　法　官　朱嘉川
以上正本證明與原本無異。
如不服本判決應於送達後10日內向本院提出上訴狀。
                                      書記官　陳聖儒
中　　華　　民　　國　　94　　年　　6 　　月　　30　　日
附錄本案論罪科刑法條全文：
中華民國刑法第276條：
因過失致人於死者，處2 年以下有期徒刑、拘役或2 千元以下罰
金。
從事業務之人，因業務上之過失犯前項之罪者，處5 年以下有期
徒刑或拘役，得併科3千元以下罰金。
